臺灣高等法院臺南分院刑事判決　　　　　　九十一年度上訴字第二五號　Ａ
　　　上　訴　人　臺灣臺南地方法院檢察署檢察官
　　　被　　　告　乙　○　○
　　　指定辯護人　本院公設辯護人　丙　○　○
右上訴人因被告殺人未遂等案件，不服臺灣臺南地方法院九十年度訴字第三三六號中
華民國九十一年一月十一日第一審判決（起訴案號：臺灣臺南地方法院檢察署九十年
度偵字第八八四號），提起上訴，本院判決如左：
      主      文
上訴駁回。
      理      由
一、公訴意旨略以：被告乙○○於民國八十九年十一月二十二日晚間在住處與其母親
    吵架後離家，後為尋母親理論而於同日晚間十時三十分許，前往台南市○區○○
    街一一二巷六四號其兄長住處前，見其姪即告訴人甲○○，即基於傷害之犯意，
    持鐵棒一支（未扣案）毆打告訴人，致告訴人受有左腿十二乘一公分之瘀傷（傷
    害部分，業據告訴人於原審審理時具狀並當庭撤回告訴而諭知公訴不受理確定）
    ；被告復另行起意，明知以汽車撞擊將致人於死，竟基於殺人之不確定故意，駕
    駛其所有之Ｕ九－九０一號計程車衝撞告訴人及甫至門口之姪女即被害人王瑞禪
    ，幸經二人閃避得當而未被撞及，致其欲殺害告訴人及王瑞禪之目的未能得逞，
    惟亦因此撞毀前開地點門口之門柱及水管（毀損部分，業據告訴人於原審審理具
    狀並當庭撤回告訴而諭知公訴不受理確定），因認被告涉犯刑法第二百七十一條
    第二項、第一項殺人未遂罪嫌等語。
二、按犯罪事實應依證據認定之，無證據不得推定其犯罪事實；又不能證明被告犯罪
    者，應諭知無罪之判決，刑事訴訟法第一百五十四條及第三百零一條第一項分別
    定有明文。又認定不利於被告之事實，須依積極證據，茍積極證據不足為不利於
    被告事實之認定時，即應為有利於被告之認定，更不必有何有利之證據。且刑事
    訴訟法上所謂認定犯罪事實之積極證據，係指適合於被告犯罪事實之認定之積極
    證據而言，雖不以直接證據為限，間接證據亦包括在內，然而無論直接或間接證
    據，其為訴訟上之證明，須於通常一般之人均不致有所懷疑，而得確信其為真實
    之程度者，始得據為有罪之認定，倘其證明尚未達到此一程度，而有合理之懷疑
    存在時，自不能以推測或擬制之方法，以為有罪裁判之基礎，最高法院著有三十
    年度上字第八一六號、二十九年度上字第三一０五號、七十六年度台上字第四九
    八六號及四十年度台上字第八六號等判例可資參照。再者，殺人未遂罪與普通傷
    害罪之區別，則應以加害人有無殺意，即在下手時是否明知或預見足以致死而不
    違反其本意為斷，至於被害人受傷是否致命部位、傷勢之輕重、加害人所用之兇
    器為何雖可供認定有無殺意之參考，究不能據為絕對之標準，最高法院四十四年
    度台上字第三七三號、五十一年台上字第一二九一號判例意旨可資參照。
三、公訴人認被告乙○○涉有殺人未遂之犯行，無非以告訴人甲○○及證人王瑞禪（
    即甲○○之姊）於警詢中指訴被告於上揭時、地，開車快速衝撞其二人，且案發
    現場地上確有煞車痕及水管斷裂碎片，而甲○○、王瑞禪與被告並無仇怨，衡情
    亦無誣陷被告之理，又不論被告有無於衝撞前鳴喇叭、採煞車，所應審究者乃是
    被告明知被害人行動不便，卻仍以客觀上足以發生死亡危險之力道，駕車衝撞被
    害人所站立處之主觀犯意，其具殺人之犯意應可認定，為其主要論據。然訊據被
    告堅決否認有何駕車衝撞甲○○、王瑞禪之行為及殺人之故意，辯稱：「當時我
    開車回去因為巷道小，我轉過去不小心撞到的，我不可能去撞我的姪子，也不想
    將車子撞壞，我有按喇叭」（見本審卷第十四頁）、「我沒有去衝撞他，如是要
    去撞他，我並不用煞車，我當時是有喝酒，是要閃避才撞上門口，我並沒有要撞
    他們」（見本審卷第二七頁）等語。
四、經查：
（一）被告與甲○○、王瑞禪係叔姪關係，於本案發生之日，係因被告打電話至甲○
      ○家中找尋母親未果而與甲○○發生口角後，被告隨即開車前往甲○○住處，
      一見甲○○即持鐵棒朝甲○○左小腿毆打，甲○○搶下被告手中之鐵棒後，甲
      ○○之父親即被告之兄長王津煌亦正好返家，見被告喝了酒又在吵鬧便出手打
      被告一巴掌並取走被告之車鑰匙，被告倍感難堪即另取備用鑰匙將車開走，惟
      被告開車在附近繞了一圈後，因心有未甘，復返回甲○○家門前，見甲○○、
      王瑞禪仍立於門柱前，即以時速約四十公里之速度駛向甲○○、王瑞禪，惟被
      告當時有按鳴喇叭示警並踩煞車，且因距離二、三十公尺遠時，甲○○、王瑞
      禪即發現被告開車駛來，故得以從容躲避，被告車子之保險桿部位撞到甲○○
      家門前之柱子及水管後，被告即將車子開走等情，業據告訴人甲○○於警訊時
      指訴：「我奶奶原先與叔叔乙○○居住在一起，因乙○○經常賭博輸錢，就向
      奶奶要錢，因不堪其索討，所以我父母就安排奶奶到朋友家中居住，引起他不
      滿，打電話到我家找奶奶不著，我與他在電話中發生口角，他就用三字經罵我
      後，未久就開車到家門口前，一下車就持鐵棒，看見我就朝我左小腿擊打，致
      小腿淤種，當時我就搶下鐵棒，剛好我父親回來，見叔叔有喝酒，就取走他計
      程車鑰匙，我叔叔另取備用鑰匙將車子開走，在附近繞一圈，在開至家門前，
      見我與姐姐王瑞禪站在該處，就急速將車子開向我等，幸經閃避後，他的計程
      車直接撞擊到門前水管後，駕車逃逸」（見警卷第三頁及背面），於偵查時指
      訴：「‧‧‧因我叔叔和祖母吵架，後我祖母被我姑姑載走後叔叔找不到以為
      是我媽載走，而來找我媽，在同巷六十四號門口，一下車就持鐵棒打我，打到
      我的腳。後來我將他的鑰匙取下，他又取出備用鑰匙開動他的Ｕ九─九０一營
      自小客車，在附近繞一圈後衝撞我和我姐王瑞禪，我們二人有閃開沒有撞到，
      而撞到門柱及水管‧‧‧」（見偵查卷第六頁背面），於原審審理時指稱：「
      （問：被告如何開車撞擊你？）當天被告有喝酒，意識還很清醒，後來我父親
      回家，看到被告在吵架，打了被告一巴掌，而且鄰居也在場議論，被告就開計
      程車離開。被告可能被我父親打一巴掌，所以才開車來撞我，當時我與我姐王
      瑞禪站在我家門口，被告開車有點不穩，朝我們開過來，速度約三、四十公里
      ，鄰居叫我們後退一點，所以只擦撞到我家的水管。當時鄰居都圍在外面議論
      紛紛，我們遠遠的有看到被告開車過來，大約二、三十公尺遠處，所以我們可
      以很從容的閃避，我們就有看到他開車過來，當時被告開車不穩，可能有喝酒
      ，鄰居才叫我們稍微閃開一點，所以他撞到我家的柱子及水管，後來被告就將
      車子開回家，我們就報警處理。被告當時並沒有朝人群撞過來，只是擦撞到柱
      子而已」（見原審卷第十七頁）、「當日我父親從外面返家，有當著鄰居的面
      打被告一巴掌，被告很生氣，當時他駕車的車速約四十公里，平時都是該車速
      ，車速不會很快，當時有很多鄰居在巷內，我與姐姐站在我家門口，被告是要
      嚇我們，到達我家門口時，故意將車子車頭朝我們，但隨即有踩煞車，所以才
      會撞壞車子的保險桿」（見原審卷第一０三及一０四頁），於本審指稱：「（
      問：他開車衝撞你的情形？）當天因為他是要去找我奶奶，他找不到她，而當
      時他是有喝酒，而他拿棍子要打我，當時他車子進來時是有按喇叭，當時我和
      姐姐站在門邊，鄰居有告訴我們說你叔叔開車過來，要我們閃開，我們退後進
      門裡面，他的車就撞到我家的門口的水泥柱和水龍頭」（見本審卷第十五頁）
      ，證人王瑞禪於警訊時指稱：「約於當日二十二時許乙○○先持乙根鐵棒，毆
      打我弟弟甲○○後，我父親剛好返家，見叔叔喝醉，唯恐其酒後開車，所以拿
      走叔叔計程車鑰匙，但乙○○另取備用鑰匙，將車開走，在附近繞一圈，又再
      開回，而其見我與甲○○站在家門前，竟開車快速衝過來，幸經閃避後，他車
      子就撞壞門前水管後逃逸」（見警卷第四頁背面），於偵查中證稱：「當時我
      叔叔乙○○開車過來很吵，我有外出察看，有看到他打甲○○及衝撞我們二人
      的情事」（見偵查卷第七頁），於原審審理時證稱：「（問：當時他是否往你
      和弟弟的方向衝撞？）當時他確實是往我和我弟弟的方向衝撞，我看到他衝撞
      過來，我們就趕快散，之後他就撞上柱子跟水管」、「（問：看到他快速衝過
      來到你們閃避之間大約多久的時間？）大概五秒鐘，當時他是從另外一個巷子
      轉到我們的巷子，那時我和我弟弟是在巷子的中間，我們看到他快速衝過來，
      就往家裡方向移動，他就直接衝過來，不過他有煞車」（見原審卷第七七頁）
      ，王津煌（即甲○○之父）於原審審理時證稱：「當時我從醫院回來時，我看
      見我兒子和我弟弟手抓著手，我兒子打我弟弟抓住，不讓他開車，當時我氣不
      過每次他找我媽媽要錢要不到，就會來找我麻煩，所以我當時有打他一個耳光
      。他當時確實開著計程車直接往我家的方向衝撞，他有按喇叭，因為他的習慣
      性動作，在我們巷子裡開車都會按喇叭。當時我女兒和我兒子就站在如照片所
      示柱子的前面，他直接就往我女兒和我兒子的方向衝撞」（見原審卷第七八頁
      ），及崔人俊（即甲○○之鄰居）於原審審理時證稱：「當天我聽到的喇叭聲
      音，與之前所聽到乙○○的喇叭聲音是一樣的」（見原審卷第六四頁）等語供
      明在卷，並有現場照片十二幀在卷可證，是被告辯稱：伊並無駕車衝撞甲○○
      、王瑞禪云云，不足採信，故本件所應審酌者乃被告駕車衝撞甲○○、王瑞禪
      之時主觀上是否具有戕害甲○○、王瑞禪生命之犯意。
（二）本件案發現場係六米寬之巷道，兩旁皆為住宅，案發當時有鄰居圍觀，被告雖
      有駕車衝撞甲○○、王瑞禪之行為，但因被告有按鳴喇叭並踩煞車，故經甲○
      ○、王瑞禪閃避後，被告僅撞及門柱及水管，致水管破裂，並未撞及甲○○、
      王瑞禪等情業如前述，另甲○○家門前，於案發後確留有明顯之煞車痕，有現
      場照片在卷可參，是綜合上情以觀，被告尚非毫無預警直接朝甲○○、王瑞禪
      衝撞，其除以喇叭示警外尚知踩煞車，且客觀上在案發之住宅巷道中，甲○○
      、王瑞禪亦僅須暫避門內即得以從容閃避；再者若被告有戕害他人生命之故意
      ，則被告理當大力衝撞，但參諸甲○○所述被告車子僅保險桿受損，被告並隨
      即開車離去，且甲○○家門前亦僅水管破裂，此有現場照片可稽，益證當時撞
      擊力尚非至鉅，是被告於衝撞甲○○、王瑞禪之時是否可預見其行為足以發生
      死亡結果，且縱發生死亡結果是否亦不違背其本意即有可疑。末查被告於開車
      衝撞甲○○、王瑞禪前，雖另以鐵棒毆打甲○○，惟甲○○遭毆打之部位為左
      小腿，其受傷部位亦非致命之部位，有台南市立醫院驗傷診斷書一紙在卷可憑
      ，復參以前開告訴人之指訴，告訴人當時尚能搶下被告手中之鐵棒，顯見告訴
      人當時並非行動不便。綜上所言，被告係遭甲○○、王瑞禪之父教訓後心有未
      甘，始有駕車衝撞甲○○、王瑞禪之舉，其所為雖屬不該，但依社會常情判斷
      ，尚不致因此引發被告有殺害甲○○、王瑞禪之強烈動機，揆諸前揭判例意旨
      ，即不得遽為不利被告之認定。
（三）復查無其他積極確切證據足證被告有何公訴人所指之殺人未遂行為，應認被告
      僅具有傷害人之故意，惟刑法第二百七十七條傷害罪並不處罰未遂，是被告之
      行為係屬不罰，自應為被告無罪之諭知。
五、綜上所述，被告被訴犯罪不能證明，原審以不能證明被告犯罪而諭知被告無罪之
    判決，本院核其認事用法，並無不合，公訴人上訴意旨，仍執陳詞，指摘原判決
    不當，為無理由，應予駁回。
據上論斷，應依刑事訴訟法第三百六十八條，判決如主文。
本案經檢察官許仲瑩到庭執行職務。
中    華    民    國      九十一      年      五      月        一      日
                                  臺灣高等法院臺南分院刑事第四庭
                                      審判長法官  陳    義    仲
                                            法官  宋    明    蒼
                                            法官  楊    子    莊
右正本證明與原本無異。
如不服本判決，應於判決送達後十日內向本院提出上訴狀，其未敘述理由者並應於提
出上訴狀後十日內向本院補提理由書（應附繕本)。
                                      法院書記官  王    全    龍
中    華    民    國      九十一      年      五      月        三      日
